【裁判字號】    98,重上,478
【裁判日期】    981217
【裁判案由】    履行契約
【裁判全文】
臺灣高等法院民事判決                 98年度重上字第478號
上  訴  人  丙○○
訴訟代理人  黃宗正律師
            張麗真律師
被  上訴人  乙○○
追  加被告  丁○○
            壬○○
            辛○○
            子○○○
            庚○○
            己○○
            甲○○
            戊○○
            癸○○
共      同
訴訟代理人  李傑儀律師
            邱玉萍律師
            黃福雄律師
複  代理人  周兆龍律師
上列當事人間請求履行契約事件，上訴人對於中華民國98 年4月6
日臺灣臺北地方法院97 年度訴字第4637號第一審判決提起上訴，
本院判決如下：
    主      文
原判決廢棄，發回原審法院。
    事實及理由
一、按當事人於第二審為訴之變更、追加，非經他造同意，不得
    為之，但擴張或減縮應受判決事項之聲明，及該訴訟標的對
    於數人必須合一確定時，追加其原非當事人之人為當事人者
    ，不在此限，民事訴訟法第446條第1 項、第255條第1項第3
    款、第5 款定有明文。經查本件上訴人在原審起訴主張依上
    訴人之被繼承人徐風楷與被上訴人於民國（下同）82年10月
    16 日所簽訂之協議（下稱系爭協議）第3條約定（下稱系爭
    約定），上訴人得請求給付新台幣（下同）1,400 萬元，僅
    先就其中200萬元為請求，並聲明求為命被上訴人給付200萬
    元本息之判決(見原審卷第11、14 頁）；嗣上訴人於本院審
    理中主張就此部分請求變更聲明求為命被上訴人給付 1,400
    萬元本息之判決（見本院卷第5、40 頁），經核上訴人於本
    院所為上述聲明並未變更其訴訟標的，僅係擴張其應受判決
    事項之聲明，依前揭規定，應予准許。又上訴人在本院主張
    系爭協議係由被上訴人代表訴外人徐風和（於77年11月29日
    死亡）之全體繼承人即被上訴人及丁○○、壬○○、辛○○
    、子○○○、庚○○、己○○、甲○○、戊○○、癸○○（
    下稱丁○○等9人）所簽訂，故被上訴人及丁○○等9人基於
    繼承之法律關係，就系爭約定應負連帶給付義務（見本院卷
    第103頁背面），爰追加聲明求為命丁○○等9人應與被上訴
    人連帶給付1,400萬元本息之判決（見本院卷第40 頁），核
    依上訴人所為此部分之主張，本件訴訟標的對於被上訴人及
    丁○○等9人必須合一確定，是上訴人在本院追加丁○○等9
    人為被告，依前揭規定，亦應准許。合先敘明。
二、又按第一審之訴訟程序有重大之瑕疵者，第二審法院得廢棄
    原判決，而將該事件發回原法院；但以因維持審級制度認為
    必要時為限，民事訴訟法第451條第1項定有明文。經查：
  (一)上訴人在原審起訴時所提出之起訴狀，其當事人欄雖記載原
    告為「丙○○、徐美榮、徐美麗」3人（見原審卷第11 頁）
    ，具狀人欄亦蓋有上開3人名義之印文（見原審卷第16 頁）
    ，然經原審調查結果，徐美榮及徐美麗於98年2月6日具狀陳
    明彼等並未提起本件訴訟，亦不同意提起本件訴訟（見原審
    卷第282 頁），是本件起訴原告僅為上訴人，徐美榮及徐美
    麗並未起訴。
  (二)按訴訟標的對於數人必須合一確定而應共同起訴，如其中一
    人或數人拒絕同為原告而無正當理由者，法院得依原告聲請
    ，以裁定命該未起訴之人於一定期間內追加為原告；逾期未
    追加者，視為已一同起訴，民事訴訟法第56條之1第1項定有
    明文。又依98年1月23日修正公布並於同年7月23日施行之民
    法第828條第2項及第3項規定，同法第820條、第821條及第8
    26條之1 規定，於公同共有準用之；公同共有物之處分及其
    他之權利行使，除法律另有規定外，應得公同共有人全體之
    同意。是以各公同共有人對於第三人為回復共有物之請求，
    或經其他公同共有人全體之同意，均得為公同共有人全體之
    利益而起訴，此類訴訟即非必以該公同共有人全體共同起訴
    ，其當事人適格始無欠缺，除此之外，公同共有人行使公同
    共有權利而提起訴訟，自應以全體公同共有人為原告，始具
    備當事人適格要件。經查上訴人所為本件請求，係行使其被
    繼承人徐風楷依系爭約定對被上訴人及丁○○等9 人之權利
    ，徐風楷已於87 年1月21日死亡，上訴人及徐美榮、徐美麗
    為徐風楷之全體繼承人，是上開權利應由上訴人及徐美榮、
    徐美麗共同繼承而公同共有。則倘上訴人依上開權利所為本
    件請求係屬回復共有物之請求，依前揭說明，僅由上訴人提
    起本件訴訟，其當事人適格並無欠缺；倘本件請求非屬回復
    共有物之請求，而徐美榮及徐美麗雖表示不同意提起本件訴
    訟，然並未說明其有何拒絕同為原告之正當理由（見原審卷
    第282 頁），則上訴人依民事訴訟法第56條之1第1項規定聲
    請原法院裁定命徐美榮及徐美麗於一定期間內追加為原告，
    要難謂為無理由。原審未察，即以上訴人所提本件訴訟「並
    非必須其他公同共有人全體或部分應共同起訴」為由，認無
    民事訴訟法第56條之1第1項規定之適用，不許上訴人依此規
    定所為之聲請；復以上訴人提起本件訴訟未經徐美榮及徐美
    麗之同意，欠缺當事人適格為由，而駁回上訴人之訴，其訴
    訟程序自屬有重大之瑕疵，基此所為之判決，亦屬違背法令
    ，上訴人復不同意由第二審法院就本事件自為實體之裁判，
    以補正上開訴訟程序之瑕疵（見本院卷第112 頁）。則為維
    持審級制度，自有將本事件發回原審法院更為裁判之必要，
    爰不經言詞辯論，逕予廢棄原判決。
三、據上論結，本件上訴為有理由，依民事訴訟法第451條第1項
    、第453條，判決如主文。
中    華    民    國    98    年    12    月    17    日
                    民事第四庭
                        審判長法  官  張劍男
                              法  官  陳靜芬
                              法  官  彭昭芬
正本係照原本作成。
如不服本判決，應於收受送達後20日內向本院提出上訴書狀，其
未表明上訴理由者，應於提出上訴後20日內向本院補提理由書狀
（均須按他造當事人之人數附繕本）上訴時應提出委任律師或具
有律師資格之人之委任狀；委任有律師資格者，另應附具律師資
格證書及釋明委任人與受任人有民事訴訟法第466條之1第1項但
書或第2項（詳附註）所定關係之釋明文書影本。
中    華    民    國    98    年    12    月    18    日
                              書記官  丁華平
附註：
民事訴訟法第466條之1（第1項、第2項）：
對於第二審判決上訴，上訴人應委任律師為訴訟代理人。但上訴
人或其他法定代理人具有律師資格者，不在此限。
上訴人之配偶、三親等內之血親、二親等內之姻親，或上訴人為
法人、中央或地方機關時，其所屬專任人員具有律師資格並經法
院認為適當者，亦得為第三審訴訟代理人。

司法院資訊處製作；財團法人民間司法改革基金會備份。
